【裁判字號】    99,交聲,603
【裁判日期】    991029
【裁判案由】    聲明異議
【裁判全文】
臺灣臺南地方法院交通事件裁定         99年度交聲字第603號
移送機關    交通部公路總局嘉義區監理所麻豆監理站
異議人即
受處分人    謝憲宗
上列異議人即受處分人因違反道路交通管理處罰條例案件，對於
交通部公路總局嘉義區監理所麻豆監理站民國99年4 月26日所為
之裁決處分（處分案號：麻監裁罰字第裁75-Z00000000號），聲
明異議，本院裁定如下：
    主  文
異議駁回。
    理  由
一、原處分意旨略以：異議人即受處分人謝憲宗（下稱異議人）
    於民國99年3 月17日6 時37分許，駕駛車牌號碼816-UG號自
    用一般大貨車，在國道1 號高速公路北上238.2 公里處，未
    依規定車道行駛（同向三車道大型車行駛中車道），經內政
    部警政署國道公路警察局第四警察隊掣單舉發，嗣經移送機
    關即交通部公路總局嘉義區監理所麻豆監理站查證屬實，依
    道路交通管理處罰條例第33條第1 項第3 款及第63條第1 項
    第1 款之規定，裁處異議人罰鍰新臺幣（下同）4,000 元，
    並記違規點數1 點等處分。
二、本件聲明異議意旨略以：(一)異議人係依照高速公路及快速公
    路交通管制規則第6條保持安全間距、第8條利用緊鄰外側車
    道之車道超越前車、第11條不遽然或任意變換車道，並保持
    安全距離及間隔，超越變換車道，行駛超越一輛拖板車，並
    回外線車道。然異議人在遵照上開規定行駛超越兩輛間距約
    170 公尺之拖板車，當超越達安全距離，正欲匯回外線車道
    時，乍見偵防車示意攔檢；(二)就其舉發違規當下所閱之錄影
    ，係未達違規要件之事實，依其採證影像得知，員警是於異
    議人所駕駛之車輛正後方取鏡，礙於該車輛係屬廂式大貨車
    ，於視覺角度上是無法辨識該車前方100 公尺及緊鄰之右側
    車道前方100 公尺內有無車輛。且該路段236.9 至234.3 公
    里係屬無路肩之路段，以及車道向左偏之事實，恰巧加大其
    視覺角度之死角，依其正後方取鏡係未合乎證據法則，該取
    締舉證不足，顯無證據能力；(三)雖刑事訴訟法第159-4 條明
    定公務員職務上製作之紀錄文書、證明文書，亦得為證據。
    但員警就交通違規之舉發，除在維護交通秩序公共利益外，
    也涉及員警個人績效甚或獎金之多寡，其與受舉發人係處於
    利害關係人對立之地位。交通違規舉發員警之舉發，即係以
    使受舉發人受交通違規裁罰為目的，且利害關係人其所為之
    舉發是否與事實相符，當然必須調查其他證據以資審認，因
    而為此聲明異議，請求撤銷原處分等語。
三、按汽車行駛於高速公路、快速公路或設站管制之道路，不遵
    使用限制、禁止、行車管制及管理事項之管制規則，未依規
    定行駛車道者，處汽車駕駛人3,000 元以上6,000 元以下罰
    鍰，汽車駕駛人，並記違規點數1 點，道路交通管理處罰條
    例第33條第1 項第3 款及第63條第1 項第1 款分別定有明文
    。又按汽車行駛高速公路及快速公路，其車道之使用，除因
    交通事故及道路施工依臨時或可移動標誌指示或交通勤務警
    察指揮外，應依設置之交通標誌、標線或號誌之規定，無設
    置者，應依下列規定︰二、大型車應行駛於外側車道，並得
    暫時利用緊臨外側車道之車道超越前車，高速公路及快速公
    路交通管制規則第8 條第1 項2 款亦有明文。
四、經查：
(一)異議人於99年3 月17日6 時37分許，駕駛車牌號碼816-UG號
    自用一般大貨車，在國道1 號高速公路北上238.2 公里處，
    經警認其有未依規定車道行駛（同向三車道大型車行駛中車
    道）之違規行為，遭內政部警政署國道公路警察局第四警察
    隊掣單舉發等情，有內政部警政署國道公路警察局99年3 月
    17 日 公警局交字第Z00000000 號舉發違反道路交通管理事
    件通知單1 份在卷可稽。
(二)異議人固以前詞置辯，然按證人即本件舉發之警員邱昱翔於
    99年7 月12日本院調查時到庭證稱：「（問：本件是否你舉
    發？〈提示舉發單並告以要旨〉）是我舉發的。」、「（問
    ：當時情形如何？）我記得當時情形是我們原本於國道一號
    公路238 公里北上，發現這一部816-UG大貨車行駛中線車道
    ，第一時間我們以為他只是暫時超車，但是他超越前車經過
    安全距離後，並未駛回外線車道，然後我們駕駛偵防車一路
    尾隨跟拍，到安全的位置後才將異議人攔停。」、「（問：
    本件是否全程錄影？）是的。」、「（問：本件錄影是否有
    暫停？）北上238 公里到234 公里處我們有全程錄影，但是
    那附近因為是封閉車道，沒有路肩，我們本來暫停錄影要攔
    車了，後來因為沒有路肩，不方便攔停，所以我們繼續尾隨
    異議人之大貨車從北上234 公里處到231 公里處又錄了三公
    里。該處路肩較寬，我們才攔停異議人。」等語明確（詳見
    本院卷第35頁）。
(三)其次，經本院當庭勘驗警員取締過程之攝影光碟，其內容略
    為：「(一)該路段是三線車道；(二)畫面顯示七秒左右，有輛白
    色大貨車在中線行駛，其右後方外側車道有一輛綠色大貨車
    行駛，兩車距離不詳。其右前方外線車道，有一輛藍色大貨
    車，兩車之距離亦不詳，白色大貨車慢慢逼近藍色大貨車；
    (三)畫面顯示一分五秒時，白色大貨車跟藍色大貨車併行行駛
    ；(四)畫面顯示一分十七秒時，白色大貨車超越藍色大貨車，
    持續在中線車道行駛，直到畫面顯示一分三十一秒時，白色
    大貨車與藍色大貨車之相對距離亦不詳；(五)畫面顯示一分三
    十一秒，畫面中斷。‧‧‧」，有本院勘驗筆錄在卷可稽（
    詳本院卷第35頁）。則依上開勘驗之結果，佐以證人邱昱翔
    於本院勘驗後復證稱：「（問：對於勘驗結果有何意見？）
    我們是針對剛剛勘驗畫面顯示一分三十一秒畫面暫停之前之
    北上238公里+200公尺北上路段第一次違規的時候，異議人
    超越第一部車足足用了四公里才超越，也就是勘驗筆錄(二)他
    超越第一部車到第二部車的距離，足足用了四公里才超越，
    超越之後異議人並未在安全距離內駛回外線車道。」、「（
    問：第一部車與第二部車的距離是否足夠讓異議人所駕駛大
    貨車切入外線車道？）可以，標線白色實線四公尺，黑色路
    面部分六公尺，所以相加便有十公尺，十格就一百公尺。我
    認為兩車間之距離有超過一百公尺。」、「（問：如你所述
    ，你認為外側車道第一部車與第二部車之距離有超過一百公
    尺，那異議人如果超越第一部車之後要與前方保持一百公尺
    之距離，此時他與後車之相對距離會否太近？）不會，因為
    外側車道之後車既然被超越，表示他的車速一定比異議人所
    駕大貨車還要慢，且只要後車保持其車速，就不會與異議人
    所駕駛之車輛發生碰撞。」等語明確（詳見本院卷第36頁）
    ，且異議人於99年5 月11日提出之聲明異議狀中亦陳稱：「
    行駛超越兩輛間距170 公尺之拖板車」等語，足見異議人駕
    駛上開大貨車由外側車道駛入中線車道進行超車時，其右前
    方外側車道之藍色大貨車與右後方外側車道之綠色大貨車之
    間，應有適當之安全距離足供異議人駛回外側車道，然其竟
    未開啟其右側方向燈為變換回外側車道之準備，猶行駛中線
    車道上欲繼續超越右前方外側車道上之車輛，甚為明確。況
    依上開勘驗結果可知，畫面顯示7 秒至畫面顯示1 分31秒，
    異議人車輛已有足夠之安全距離可駛回外側車道，然異議人
    車輛卻持續行駛中線車道達1 分24秒之久，依異議人自稱其
    車輛之時速為110 公里換算之，則異議人車輛行駛中線車道
    已持續達2.56公里之遙，此核與一般暫時利用中線車道超車
    ，僅短距離行駛中線車道之情形不符，其確有佔用中線車道
    行駛之違規行為，堪以認定。
(四)再者，汽車超車時，前行車連貫2 輛以上者不得超車；又超
    越時應於前車左側保持保持半公尺以上之間隔超過，行至安
    全距離後，再駛入原行路線，道路交通安全規則第101 條第
    1 項第2 款及第5 款各有明文規定。又如前述，汽車行駛於
    高速公路時，駕駛人對於車道之使用，原則上應依交通標誌
    之指示，若無交通標誌、標線或號誌之設置時，則大型車行
    駛於同向三車道之路段，駕駛人除了為超越同一車道之前車
    時，而得以暫時利用中線車道超車外，其餘情況下則不得行
    駛於中線車道。是以，行駛於高速公路之大型車駕駛人，欲
    超越前車時，應先行判斷其超越一輛前行車後，是否仍得以
    順利駛入原行路線，假若駕駛人於超越一輛前行車後，尚能
    夠順利進入原行之外側車道，則此時始能變換車道而進行超
    車，否則該駕駛人便應等待另有適當之時機後再行超車，尚
    不得僅因在外側車道見前車行車速度緩慢，即貿然變換車道
    至較內側之車道行駛，並於超越一輛以上之前行車後，再一
    邊行駛，一邊尋找得以進入外側車道之機會，而以此憑藉運
    氣行駛之方式進行超車。是異議人縱辯稱：除為保持與前車
    之安全距離外，也要保持與後車之安全距離，以致其不得不
    繼續行駛中線車道云云，然因其於變換車道欲超越前車之前
    ，顯然並未遵守上述道路交通安全規則有關超車之各項規定
    ，先行判斷其超越一輛前行車後，是否仍得以順利駛入原行
    路線等事宜，即貿然變換車道進行超車，故異議人尚不能以
    其貿然變換車道後，始發現未有安全距離得以順利駛回外側
    車道等事由，而欲免除其未依規定車道行駛之違規責任。
(五)末按交通勤務警察或依法令執行交通稽查任務人員，開單舉
    發違反道路交通管理處罰條例所列之違規事實，經公路主管
    機關或警察機關所為之裁決處罰，本質上為行政處分，係公
    務員基於職務上權力，依法就特定之具體事件所為具公法上
    效果之單方行政行為，基於公務員為公法上行為具有公信力
    之原則，該行政行為當可被推定為真正，其據以依法處分之
    事實認定亦為正確無誤。本此公信原則，乃立法者賦予行政
    機關制定違反道路交通事件統一裁罰標準及處理細則，使執
    勤警員得當機處分以達其維護交通秩序、安全之行政目的。
    本件舉發員警邱昱翔與異議人間，並無怨隙，且係毫不相識
    之人，復經具結在卷，衡情應無設詞攀誣，或虛構違規事實
    陷害異議人之理！此外，本院亦查無任何證據足資證明執勤
    員警有捏造事實違法取締之情事存在，則執勤警員本其維護
    交通秩序、安全職責所為之舉發，自應受到合法、正確之推
    定。
五、綜上所述，異議人於上揭時、地，駕駛車牌號碼816-UG號自
    用一般大貨車，行經國道1號高速公路北上238.2公里處之同
    向三車道路段時，因大型車行駛中車道，未依規定車道行駛
    之違規情事，應堪認定。則移送機關依道路交通管理處罰條
    例第33條第1 項第3 款、第63條第1 項第1 款及違反道路交
    通管理事件統一裁罰基準表之相關內容之規定，裁處異議人
    罰鍰4,000 元，並記違規點數1 點，核無違誤。本件異議無
    理由，應予駁回。
六、據上論斷，應依道路交通管理處罰條例第87條第2 項、道路
    交通案件處理辦法第19條，裁定如主文。
中    華    民    國    99    年    10    月    29    日
                        交通法庭  法  官  鄭燕璘
以上正本證明與原本無異。
如不服本裁定，應於收受送達後5日內向本院提出抗告狀。（應
附繕本）
                                  書記官  蔡明峰
中    華    民    國    99    年    10    月    29    日

司法院資訊處製作；財團法人民間司法改革基金會備份。
